【裁判字號】    87,上訴,2473
【裁判日期】    890229
【裁判案由】    偽造文書
【裁判全文】
臺灣高等法院刑事判決                          八十七年度上訴字第二四七三號
    上訴人即被告  彭浩榮
              （原名戊○○
    選任辯護人  徐光佑
                葉文博
右上訴人因偽造文書案件，不服臺灣臺北地方法院八十六年度訴字第二一號，中華民
國八十七年四月三日第一審判決（起訴案號：臺灣臺北地方法院檢察署八十五年度偵
字第二三七七三號）提起上訴，本院判決如左：
    主  文
原判決撤銷。
戊○○共同偽造私文書，足以生損害於他人，累犯，處有期徒刑捌月。
偽造之陳王雪航、林欣德、李秋明、韓玉蘭印章各壹枚，及附表所示偽造之買賣契約
書參份均沒收。
    事  實
一、彭浩榮（原告戊○○，於民國八十八年三月改名）前曾犯重利罪，經台灣板橋地
    方法院判處有期徒刑四月，減為有期徒刑二月，於民國八十年六月十一日易科罰
    金執行完畢，不思悔改。八十四年十二月初，彭浩榮居間介紹陳王雪航所有坐落
    台北市○○○路○段一八三號十四、十四之二、十四之三、十四之五樓、地下室
    及同址一九一號十四、十四之一樓房屋七間（以下簡稱系爭不動產）予買主甲○○於同年月九日陳王雪航與甲○○訂立前開系爭不動產書面買賣契約，買賣總價
    金為七千零七十萬元，雙方約定先由買方支付簽約金四百萬元，餘款則以交易標
    交的向銀行貸款支付，該交易並依甲○○指名以李秋明、林欣德、鄭宗勳三人名
    義簽立買賣契約書，嗣甲○○無法支付前款四百萬元，於八十四年十二月十四日
    更改買賣契約買受人，由鍾春蘭承受，並指名將該不動產登記予李秋明、林欣德
    、韓玉蘭；本件買賣係委由代書乙○○（冒名其妹白蓓琳，白蓓琳經原審判決無
    罪確定，乙○○由檢察官另案偵辦中）代辦銀行貸款，彭浩榮與乙○○二人竟意
    圖向銀行超額貸款，先由彭浩榮在台北市內不詳處所，令不知情之成年人偽刻陳
    王雪航、李秋明、林欣德、韓玉蘭四人之印章，俟於八十四年十二月二十七日經
    由乙○○通知彭浩榮欲超貸之總價格，而由彭浩榮在台北市○○路與通化街口之
    不知名公司內，偽造交易價格各為五千四百六十萬元、五千五百萬元、四千六百
    九十五萬元，總價超過買賣總價金兩倍、高達一億五千六百五十五萬之韓玉蘭、
    林欣德、李秋明等人契約書三份，並蓋用陳王雪航等四人之印文，其詳如附表所
    示，足生損害於陳王雪航、李秋明、林欣德、韓玉蘭等人。嗣乙○○復冒名白蓓
    琳向法務部調查局台北市調查處（以下簡稱台北市調處）檢舉，始查悉上情。
二、案經台北市調處移送台灣台北地方法院檢察署檢察官偵查起訴。
    理  由
一、訊據被告彭浩榮矢口否認有偽造文書之犯行，辯稱：上開偽造之買賣契約係乙○○為向銀行高貸而令其填寫買賣契約內容，惟契約當事人簽名部分非被告所書，
    被告並無偽造文書之犯意，本來是要向金融機構貸款，後來並沒有辦，伊最初在
    台北市調處之陳述，是為配合調查員查案而說的，內容並不實在云云。
二、惟查：（一）被告於台北市調處初訊時即坦承：「白蓓琳（按係指乙○○）要求
    我要提供辦理貸款所需，當時她表示要向銀行貸款一億五千萬元，並要我製作假
    的不動產買賣契約書以提高不動產成交之金額，以利高額貸款，我即依其指示偽
    造韓玉蘭、林欣德、李秋明三人與陳王雪航不動產買賣契約書三份，總款為一億
    五千六百五十五萬元，交付白蓓琳，由其向銀行貸款：：該三份買賣契約書，即
    前述白蓓琳授意我製作的，其上的買主、賣主簽名都是我所簽寫，陳王雪航、韓
    玉蘭、林欣德、李秋明的印章都是我自行刻的」（見偵查卷第五頁反面、第六頁
    、第七頁反面、第八頁），並經本院傳訊參與承辦之調查員丁○○結證稱：被告
    之筆錄均係依其自由陳述而記載，有告訴他利害關係，請他儘可能提供資料，沒
    有誘導的必要等語（本院八十七年十月二十三日訊問筆錄）；復經被害人陳王雪
    航於原審證稱：「韓玉蘭、林欣德、李秋明三人僅在永然律師事務所與甲○○簽
    立前述屋買賣契約書時見過一面，上述三份不動產買賣契約書上我並未見過，其
    上之簽名及蓋章皆不是我本人所簽，所蓋之印章亦非我本人所有，且該三份買賣
    契約上之買賣總款分別為四千五百玖拾伍萬元、伍仟伍佰萬元、伍千肆佰陸拾萬
    元，總計買賣價格為一億伍仟陸佰伍拾伍萬元，該買賣價格係偽造的，實際上我
    出售前述七間房屋予甲○○金額僅柒仟零柒拾萬元」（見偵查卷第三三頁反面）
    ，另於原審亦供證系爭契約之印章、簽名均非其所為，亦未授權訂立系爭契約等
    語明確（見原審八十六年三月六日訊問筆錄），復有八十四年十二月九日契約書
    二份、授權書、身分證（鄭宗勳、李秋明、甲○○）、八十四年十二月十四日協
    議書（附原審卷一第七四頁至九十四頁）、偽造八十四年十二月二十九日買賣契
    約書三份附卷可稽。被害人陳王雪航嗣後於原審又改稱其有概括授權被告簽立契
    約云云（見原審八十六年六月五日訊問筆錄），核與前所供述不符，顯係嗣後迥
    護被告之詞，不足採信。（二）卷附偽造之契約書三份，其上買主、賣主簽名欄
    之字跡，與契約書內所書之字跡固有不同，惟被告既為偽造陳王雪航與韓玉蘭等
    間買賣契約，為求逼真而刻意模擬不同書寫方式之簽名，核非難事亦無悖於常理
    ，且亦查無該偽造買賣契約原件俾供鑑定，斷難徒憑該字跡與文內之字跡不符，
    而為有利被告之認定；參酌上開偽造買賣契約上李秋明、林欣德、韓玉蘭等人之
    印文，核與該三人在八十四年十二月九日買賣契約、授權書、八十四年十二月十
    四日協議書上所蓋之印文，以肉眼比對均不相符，被告在台北市調處既已供承該
    印章係其另行偽刻等情，益證被告於台北市調處之自白為可採信，參酌被告於陳
    王雪航在永然律師事務所訂立買賣契約時，既已在場而知悉其買賣之實際交易交
    格為何，詎被告自承其應乙○○之央請而填具虛偽不實買賣契約內容，其就該買
    賣契約係為貸款所用知之其稔，被告嗣後辯稱其不知情云云，顯係飾責卸之詞不
    足採信。（三）據證人即土地銀行東台北分行襄理葉壽同於原審結證稱：乙○○
    來接洽貸款時，只有送來權狀影本、公司事項卡等，並未提示係爭偽造契約書等
    語（見原審八十六年七月二十三日訊問筆錄），且土地銀行並未曾受理系爭不動
    產之抵押貸款事，亦未派遣行員前往辦理借款對保事宜，有土地銀行八十六年六
    月十二日（八六）東北放字第○五一號函附卷可考，足見該偽造三份契約並未經
    提示辦理貸款系爭不動產，因此被告偽造該買賣契約三份，雖有交付乙○○，惟
    尚未經乙○○提示銀行而就該文書內容有所主張，故而尚未達行使階段，附此敘
    明。（四）證人丙○○於本院證稱：乙○○說可貸得一億五千萬元，甲○○有付
    一百零五萬鑑價費，乙○○說她的佣金要四千五百萬元，後來佣金如何分就不知
    道等語，可供佐參，亦不足為被告前有利之證明。
三、被告偽造買賣契約文書三份，核其所為係犯刑法第二百十條之偽造私文書罪，被
    告偽造印章、印文為偽造私文書之階段行為，均不另論罪。又被告所犯偽造私文
    書罪，與乙○○有犯意聯絡、行為分擔，為共同正犯。被告同時偽造陳王雪航與
    林欣德、李秋明、韓玉蘭等人之買賣契約三份，為一行為觸犯數罪名，應依想像
    競合之規定論以一罪。被告前曾犯重利罪，經台灣板橋地方法院判處有期徒刑四
    月，減為有期徒刑二月，甫於八十年六月十一日易科罰金執行完畢，此有台灣高
    等法院檢察署刑案紀錄檢覆表乙件附卷可按，五年內再犯有期徒刑以上之本罪，
    應依累犯之規定，加重其刑。
四、原審予以論罪科刑，固非無見；惟查：被告於台北市調處自白係與乙○○共犯，
    偵查卷附可貸得一億五千萬元之「承諾書」上，僅有乙○○、丙○○之簽名，並
    無買受人甲○○之簽章，卷內亦無甲○○涉案之積極證據，原判決認被告非與乙○○共犯，而係與甲○○共犯，自有未當，又偽造之印章如不能證明確定已滅失
    時，應依刑法第二百十九條沒收，原判決認查無證據證明現尚存在，而不諭知沒
    收，亦有未合。被告上訴否認犯罪，固無理由，惟原判決既有未當，即屬無可維
    持，應由本院撤銷改判。爰審酌被告為高額貸款，偽造買賣契約致犯本罪，偽造
    買賣契約雖尚未行使，所生之危害並不重大，惟被告嗣後否認犯行，足徵其無悔
    悟之心等及其他一切情狀，量處如主文第二項所示之刑。偽造之八十四年十二月
    二十九日買賣契約三份，詳如附表所示，係供犯罪所用之物，且為被告所有，應
    依法宣告沒收，至該偽造買賣契約上偽造之陳王雪航、林欣德、李秋明、韓玉蘭
    等印文，因文書已為沒收，故不贅為沒收之諭知。偽造之陳王雪航、林欣德、李
    秋明、韓玉蘭印章雖未扣案，惟不能證明確已滅失，應依刑法第二百十九條宣告
    沒收。
據上論斷，應依刑事訴訟法第三百六十九條第一項前段、第三百六十四條、第二百九
十九條第一項前段、刑法第二十八條、第二百十條、第四十七條、第五十五條、第二
百十九條、第三十八條第一項第二款，判決如主文。
本案經檢察官吳國南到庭執行職務。
中    華    民    國    八十九    年      二        月      二十九      日
                        臺灣高等法院刑事第十九庭
                            審判長法  官  陳  祐  治
                                  法  官  呂  永  福
                                  法  官  陳  晴  教
右正本證明與原本無異。
如不服本判決應於收受送達後十日內向本院提出上訴書狀，其未敘述上訴之理由者並
得於提起上訴後十日內向本院補提理由書（均須按他造當事人之人數附繕本）。
                                  書記官  黃  麗  玲
中    華    民    國    八十九    年      三        月       九         日
附錄：本案論罪科刑法條全文
刑法第二百十條
偽造、變造私文書，足以生損害於公眾或他人者，處五年以下有期徒刑。
附表：
┌────┬────┬──────────┬──────────────┐
│ 出賣人 │ 買受人 │ 金額（新台幣、元） │ 標的                       │
├────┼────┼──────────┼──────────────┤
│陳王雪航│ 林欣德 │     00000000       │ 土地：台北市○○區○○段六 │
│        │        │                    │ 小段380、380-1（應有部分171│
│        │        │                    │ 3/100000）                 │
│        │        │                    │ 建物：台北市○○○路○段183│
│        │        │                    │ 號14樓、14-3樓、地下樓（建 │
│        │        │                    │ 號1010、1018、1021）       │
├────┼────┼──────────┼──────────────┤
│陳王雪航│ 李秋明 │     00000000       │ 土地：台北市○○區○○段六 │
││        │                    │ 小段380、380-1（應有部分228│
│        │        │                    │ 4/100000）                 │
│        │        │                    │ 建物：台北市○○○路○段191│
│        │        │                    │ 號14樓、14-1樓（建號1013、 │
│        │        │                    │ 1014）                     │
├────┼────┼──────────┼──────────────┤
│陳王雪航│ 韓玉蘭 │     00000000       │ 土地：台北市○○區○○段六 │
│        │        │                    │ 小段680、380-1（應有部分171│
│        │        │                    │ 3/100000）                 │
│        │        │                    │ 建物：台北市○○○路○段183│
│        │        │                    │ 號14樓、14-2樓、14-5、14-6 │
│        │        │                    │ （建號1011、1012、1017）   │
└────┴────┴──────────┴──────────────┘


司法院資訊處製作；財團法人民間司法改革基金會備份。
